【裁判字號】    99,重訴,19
【裁判日期】    990430
【裁判案由】    確認通行權存在
【裁判全文】
臺灣高雄地方法院民事判決              99年度重訴字第19號
原      告  甲○
訴訟代理人  丁○○
被      告  國有財產局台灣南區辦事處
法定代理人  乙○○
訴訟代理人  丙○○
被      告  戊○○
訴訟代理人  鍾夢賢律師
上列當事人間確認通行權存在事件，經本院於民國99年4 月19日
言詞辯論終結，判決如下：
    主      文
原告之訴駁回。
訴訟費用由原告負擔。
    事實及理由
一、原告主張：坐落高雄縣仁武鄉○○段286 地號土地（下稱系
    爭286 地號土地）為伊所有，與該地相鄰之同段270 地號土
    地（下稱系爭270 地號土地）為國有，被告財政部國有財產
    局臺灣南區辦事處（下稱國有財產局）為管理機關，同段
    267-12 地 號土地（下稱系爭267-12地號土地）為被告戊○
    ○所有，伊所有上開土地屬澄清湖特定區內之住宅區○○○
    ○路無適宜聯絡，以致無法申請建築房屋，伊曾向高雄縣仁
    武鄉公所申請於伊所有上開土地南方，即同段284 地號土地
    上，面臨八德東路設立出口，然經高雄縣仁武鄉公所否准，
    又戊○○所有系爭267-12地號土地係建築後剩餘畸零地，須
    與毗鄰土地合併後方得正常使用，若戊○○不同意通行，同
    段270 、285 、286 、287 地號土地亦均為其所阻擋，勢必
    影響土地整體利用，實有確認通行權存在之利益，爰依民法
    第787 條規定，請求確認就系爭270 、267-12地號土地有通
    行權，並聲明：(一)確認原告就被告國有財產局所有系爭270
    地號土地如附圖（見本院卷第44頁）所示A 部分、面積368.
    48㎡及被告戊○○所有系爭267-12地號土地如附圖所示B 部
    分、面積120.18㎡之土地範圍內，有通行權存在。
二、被告國有財產局則以：原告所有土地因分割致與公路無適宜
    聯絡，伊不同意讓原告通行系爭270 地號土地，亦不同意原
    告承租，只願讓原告標售或讓售等語，資為抗辯。並聲明：
    原告之訴駁回。
三、被告戊○○則以：否認原告土地與公路無適宜聯絡，亦否認
    不能為通常使用，縱認原告土地為袋地，因原告於86年6 月
    30日因共有物分割取得系爭286 地號土地，依民法第789 條
    第1 項規定，僅得通行由同段243-198 地號土地分割之其他
    共有人所有土地，不得任意主張通行伊所有土地，且原告於
    分割前已預見其土地分割後與公路無適宜聯絡，於分割前並
    無異議，於分割後始主張應通行周圍地，構成民法第787 條
    第1 項所定除外條款，其請求於法不合，不同意讓原告通行
    伊所有系爭267-12地號土地等語，資為抗辯。並聲明：原告
    之訴駁回。
四、兩造不爭執之事項：
  (一)系爭286地號土地為原告所有，系爭270地號土地為國有財產
    局管領之國有土地，系爭267-12地號土地為戊○○所有。上
    開三筆土地相毗鄰，有土地登記謄本可證（見本院卷第6-8
    、10頁）。
  (二)系爭286 地號土地源自重測前八卦寮段243-198 地號土地，
    重測前八卦寮段243-198 地號土地於86年7 月14日因分割增
    加000-0000、000-0000、000-0000、000-0000、000-0000地
    號土地，系爭286 地號土地重測前為八卦寮段000-0000地號
    土地，有高雄縣仁武地政事務所函附之土地重測前後登記謄
    本可證（見本院卷第106-121 頁）。
  (三)系爭286 地號土地現為袋地，四周相鄰土地為(1)國有土地系
    爭270 地號土地。(2)訴外人王朝政、王朝茂、王宏州共有同
    地段287 地號土地。(3)訴外人王薛省所有同地段285 地號土
    地(4)同地段283-3 、283-4 、283-5 地號土地，有高雄縣仁
    武地政事務所函附之重測後地籍圖可證（見本院卷第122 頁
    ）。
五、本件之爭點：原告請求通行系爭270 、267-12地號土地如附
    圖所示A 、B 部分，有無理由？
  (一)按土地因與公路無適宜之聯絡，致不能為通常使用時，除因
    土地所有人之任意行為所生者外，土地所有人得通行周圍地
    以至公路。民法第787 條第1 項定有明文。本條項規定之旨
    趣，乃在於鄰地通行權係為調和相鄰地關係所定，此項通行
    權乃就土地與公路無適宜之聯絡者而設。若該土地本與公路
    有適宜之聯絡，可為通常使用，竟因土地所有人之任意行為
    而阻斷，則其土地與公路無適宜之聯絡，致不能為通常使用
    者，應由土地所有人自己承受，自不能適用該項有關必要通
    行權之規定。
  (二)查系爭286 地號土地重測前為八卦寮段000-0000地號土地，
    於86年7 月14日自重測前八卦寮段243-198 地號土地分割而
    來，而重測前八卦寮段243-198 地號土地因該次分割增加00
    0-0000、000-0000、000-0000、000-0000、000-0000地號土
    地，已如前述。又重測分割前八卦寮段243-198 地號土地之
    南側與重測前八卦寮段243-557 地號土地毗鄰，該243-557
    地號土地重測後為八德段678 地號土地，於79年間經徵收而
    為高雄縣仁武鄉公所所有，並依澄清湖特定區都市計畫編定
    為綠帶，於計畫書中並規定綠帶以道路兩旁及住宅區內連接
    公園及公園間，公園與學校間之5 公尺或10公尺寬綠（帶）
    地，可兼供人行步道使用乙情，有、土地登記謄本、重測前
    地籍圖附卷可憑（見本院卷第171 、239 頁），並經高雄縣
    仁武鄉公所99年3 月30日仁鄉建字第0990005042號函覆在卷
    （見本院卷第218 頁），而觀之現場照片、土地登記謄本及
    重測後地籍圖（見本院卷第100 、202-205 、198-199 頁）
    ，該678 地號土地係作為人行步道使用，且該678 地號南側
    係與高雄縣仁武鄉公所所有同供人行步道使用之同段677 地
    號土地毗鄰，再往南延伸不遠處即係供人車往來之道路（高
    雄縣仁武鄉○○○路），是重測前八卦寮段243- 198地號土
    地於分割前，與公路本有適宜之聯絡，得為通常之使用，並
    非袋地，至為明確。而原告所有之系爭286 地號土地，既因
    原243-198 地號土地分割致不通公路，原告於分割時就其可
    能造成不能與公路為適宜之聯絡之情形，應為其能預見而得
    事先安排，其自不能因自己之分割土地之任意行為而對周圍
    地所有人造成不測之損害，換言之，系爭286 地號土地與公
    路無適宜之聯絡，係因原告自己之任意行為所致，揆諸前揭
    法條及說明，周圍地所有人即被告自無容忍原告通行之義務
    。
六、綜上所述，原告所有之系爭286 地號土地雖係袋地，然係因
    原告與其他共有人分割之任意行為所致，從而，原告依民法
    第787 條之規定，主張對被告所有之上開周圍地有通行之權
    利，為無理由，應予駁回。
七、本件事證已臻明確，兩造其餘攻擊防禦方法及所提證據，核
    與本件判決結果不生影響，爰不另逐一論述，併此敘明。
八、結論：原告之訴為無理由，依民事訴訟法第78條，判決如主
    文。
中    華    民    國    99    年    4     月    30    日
                    民事鳳山分庭法  官  何悅芳
正本係照原本作成。
如不服本判決，應於送達後20日內，向本院提出上訴狀並表明上
訴理由，如於本判決宣示後送達前提起上訴者，應於判決送達後
10日內補提上訴理由書（須附繕本）。
中    華    民    國    99    年    4     月    30    日
                                書記官  陳俐嫺

司法院資訊處製作；財團法人民間司法改革基金會備份。
